【裁判字號】    99,訴,601
【裁判日期】    991231
【裁判案由】    妨害自由等
【裁判全文】
臺灣桃園地方法院刑事判決               99年度訴字第601號
公  訴  人  臺灣桃園地方法院檢察署檢察官
被      告  陳嘉鋒原名陳榮風.
            陳宏泰 原名陳家.
上列被告因妨害自由等案件，經檢察官提起公訴（98年度偵字第
27467 號），本院判決如下：
    主  文
陳嘉鋒共同犯重利罪，處拘役貳拾日，如易科罰金，以新臺幣壹
仟元折算壹日。其餘被訴部分無罪。
陳宏泰無罪。
    事  實
一、因陳嘉鋒（原名陳榮風）與真實姓名年籍不詳之成年男子共
    同基於乘他人急迫貸與金錢而取得與原本顯不相當重利之犯
    意聯絡，於民國98年10月間利用報紙刊登廣告招攬小額借貸
    ，並自稱「李先生」、以手機門號0000000000作為聯絡方式
    。適張小薇亟需金錢使用，見報即於98年10月16日撥打上開
    電話聯絡借款，該真實姓名年籍不詳之成年男子即貸以新臺
    幣（下同）5 萬元予張小薇，並約定每15天為1 期，每1 萬
    元利息為1,500 元，並於貸款時即預扣第一期利息即7,500
    元，而僅交付42,500元予張小薇，並要求張小薇須簽立借據
    1 張，另簽發面額6 萬元之本票4 張作為債務之擔保，而以
    此方式取得與原本顯不相當之利息。嗣因張小薇無力繳息，
    陳嘉鋒、陳宏泰、藍維明（通緝中）於98年11月17日15時30
    分許向張小薇催討債務，經張小薇友人報警，為警於同日22
    時許在桃園縣龍潭鄉○○路與國聯街口之「萊爾富便利商店
    」查獲，並當場扣得本票（面額6 萬元、票據號碼CHNO7368
    86）之1 張，始悉上情。
二、案經桃園縣政府警察局龍潭分局報告臺灣桃園地方法院檢察
    署檢察官偵查起訴。
    理  由
甲、證據能力部分：
一、關於證人張小薇、連慧甄於警詢中之陳述，有證據能力：按
    現行刑事訴訟法採行直接審理原則及言詞審理原則，並保障
    被告之反對詰問權，明定被告以外之人於審判外之言詞或書
    面陳述，除法律有規定者外，原則上不得作為證據。另為兼
    顧現實需要及真實之發現，乃本於例外從嚴之立場，許可於
    具備可信性及必要性等特別情況下，例外承認其有證據能力
    。刑事訴訟法第159 條之3 第3 款規定：被告以外之人於審
    判中，滯留國外或所在不明而無法傳喚或傳喚不到者，其於
    檢察事務官、司法警察官或司法警察調查中所為之陳述，經
    證明具有可信之特別情況，且為證明犯罪事實之存否所必要
    者，得為證據（最高法院97年度台上字第1628號判決意旨參
    照）。查於本院審理中，證人張小薇、連慧甄業經本院傳喚
    、拘提均未到，堪認其所在不明。又證人張小薇、連慧甄於
    警詢中已陳述本件始末，且查無任何不法取供及其他足以排
    除其證據能力之事項，又證人張小薇、連慧甄於上開警詢中
    所述情節係攸關被告是否確有本件犯行，則本院審酌證人張
    小薇、連慧甄該警詢筆錄作成之「外部情況」，及基於發見
    真實之需求，其所述對本件確具有重要關係，為證明被告犯
    罪事實存否所必要，是證人張小薇、連慧甄上開警詢中所述
    應有證據能力。
二、按被告以外之人於偵查中向檢察官所為之陳述，除顯有不可
    信之情況者外，得為證據，刑事訴訟法第159 條之1 第2項
    定有明文。證人連慧甄於檢察官偵查中經具結後所為之陳述
    ，查無顯不可信之情況，被告亦未指出並證明上開證人之證
    言有何顯不可信之情況，依刑事訴訟法第159 條之1 第2項
    規定，該證人於檢察官訊問時經具結後所為之證述，自得為
    證據。又未經被告詰問之被告以外之人於偵查中向檢察官所
    為之陳述，依刑事訴訟法第159 條之1 第2 項之規定，原則
    上屬於法律規定為有證據能力之傳聞證據，於例外顯有不可
    信之情況，始否定其得為證據。是得為證據之被告以外之人
    於偵查中所為之陳述，因其陳述未經被告詰問，應認屬於未
    經合法調查之證據，並非無證據能力，而禁止證據之使用。
    惟是否行使詰問權，屬被告之自由，倘被告於審判中捨棄詰
    問權，或證人客觀上有不能受詰問之情形，自無不當剝奪被
    告詰問權行使之可言（最高法院98年度台上字第6716號判決
    意旨參照），被告雖於本院審理時聲請傳喚證人連慧甄對質
    詰問，惟證人連慧甄經本院傳喚、拘提均未到，其客觀上有
    不能受詰問之情形，依上開說明，其於檢察官訊問時之證述
    ，自仍有證據能力。
三、被害人張小薇於檢察官訊問時未經具結所為陳述之證據能力
    ：按證人應命具結；又證人、鑑定人依法應具結而未具結者
    ，其證言或鑑定意見不得作為證據，刑事訴訟法第186 條第
    1 項前段及第158 條之3 分別定有明文。故證人於檢察官偵
    查中或法院審判中作證，除在法律上有得以拒絕作證或不得
    令其具結之情形以外，均應依法命其具結，其證言始具有證
    據能力。至同法第159 條之5 係規定「傳聞證據」得以例外
    承認其具有證據能力之情形之一，與證人於偵查或審判中原
    則上必須踐行具結程序，其證言始具證據能力之規定不同，
    自不宜互相混淆。縱檢察官及被告於法院審判時同意證人於
    審判外之陳述作為證據，或知該項陳述具有同法第159 條第
    1 項不得作為證據之情形，而未於言詞辯論終結前聲明異議
    ，但若該證人在法律上並無得以拒絕作證或不得令其具結之
    情形，而檢察官或法院未依法命該證人具結所取得之證言，
    依上述說明，仍不具有證據能力（最高法院98年度台上字第
    58號判決意旨參照）。查被害人張小薇，本質上屬於證人，
    如以其為證據方法，應依人證之調查程序，傳喚到場命其具
    結，檢察官於訊問時，未命被害人張小薇具結，其所述自無
    證據能力（最高法院96年度台上字第1830號判決意旨參照）
    。又被告以外之人在審判外之陳述，雖不得以之直接作為認
    定犯罪事實存否之證據，但非不得作為彈劾證據，用來爭執
    其陳述之證明力，本件既屬不能證明被告犯罪，其等未具結
    之供述自得予以相互比對，並相關事證勾稽（最高法院98年
    度台上字第581 號判決意旨參照），是被害人張小薇上開未
    經具結之陳述，自能得與其陳述相互供比對，用以爭執其陳
    述之證明力，一併敘明。
乙、認定事實之理由及依據：
壹、有罪部分：
一、訊據被告陳嘉鋒於審理時對於其借貸款項予張小薇之事實供
    承不諱，並坦承涉犯重利罪，惟關於貸予張小薇之金額與計
    息方式，陳稱：張小薇向伊借5 萬元，並簽立面額6 萬元本
    票1 張，伊拿5 萬元給張小薇，約定每月1 期，1 期還15,0
    00元，張小薇至今僅還伊1 期金額15,000元云云（見本院卷
    第98-100頁）。經查：
  (一)關於本件借款始末，證人即被害人張小薇於警詢中證稱：伊
    於98年10月16日在家看報紙借款，撥打0000000000號行動電
    話向1 名自稱李先生借款，借5 萬元，但扣除第1 期利息，
    實拿42,500元，以15天為1 期，每1 萬元利息1500元，並簽
    立借據1 張、面額6 萬元之本票4 張作為債務之擔保，至今
    共繳2 次利息共15,000元等語（見偵卷第41-42 頁），查證
    人張小薇於警詢中就本件如何借得款項細節均有清楚陳述，
    參諸其並未對被告陳嘉鋒提出告訴，就借款始末本無虛捏之
    必要，況被告陳嘉鋒於警詢、檢察官偵訊及本院審理中均確
    認張小薇已償還其15,000元之情，且被告陳嘉鋒為警查獲時
    ，警方確扣得1 紙面額6 萬元之本票，亦均與證人張小薇於
    警詢中所述相符。故證人張小薇於警詢中所述，當屬事實。
  (二)至被告陳嘉鋒關於本件借款金額、方式雖於本院審理時主張
    ：張小薇向伊借5 萬元，並簽立面額6 萬元本票1 張，伊拿
    5 萬元給張小薇，約定每月1 期，1 期還15,000元云云，惟
    其於警詢稱：其實錢是伊借給張小薇的，自稱李先生之男子
    其實是伊綽號小李之朋友，是張小薇第一次借款時出面接洽
    的。是伊在路上碰到小李，叫小李幫伊處理的，張小薇打00
    00000000號行動電話給伊，說要向伊借錢，伊叫小李拿5 萬
    元給張小薇，當天有叫張小薇簽下本票，當時言明借5 萬元
    ，還錢時會包紅包給伊，張小薇還錢會還6 萬元，多出的1
    萬元是當作紅包等語（見偵卷第17-18 頁）；其於檢察官偵
    訊先稱：張小薇是第一次認識，其撥打0000000000的電話與
    伊連絡，約在張小薇租屋處樓下與其見面。其說要借6 萬元
    ，但伊實拿給其5 萬元，並說其之後要還伊6 萬元，剛開始
    伊告訴其每月清償6,000 元，伊是在路上遇到朋友小李，所
    以一起去，伊是到張小薇住處後，才借錢給其云云（見偵卷
    第76-77 頁）；後改稱：伊認識張小薇，係朋友小李介紹的
    ，伊沒有登報小額借貸，0000000000號行動電話是小李拿給
    伊用的，如果有人看報紙打電話過來，是伊接，電話都在伊
    這邊，小李沒有接過云云（見偵卷第100 頁）；於本院準備
    程序中稱：伊是以5 萬元借張小薇，還滿6 萬元，1 期還15
    ,000元，1 個月1 期云云（見審訴卷第39頁）；於本院審理
    中稱：伊跟張小薇以前認識，認識約半年才發生本案，伊不
    認綽號李先生之人，張小薇說到時候包6 萬元紅包給伊，張
    小薇是自願還6 萬元，伊沒有要求其一定要還6 萬元，但為
    何要求其簽6 萬元本票，伊無法解釋云云（見本院卷97頁背
    面-98 頁）。觀其前後所述，關於是否認識小李之人、借錢
    予張小薇之人究係其或小李、與張小薇是否舊識、有無約定
    分期還款、每期還6,000 元抑或15,000元、期滿償還6 萬元
    究係出於陳嘉鋒要求抑或張小薇自願等節，均相互矛盾，反
    覆其詞，顯係臨訟飾卸，被告陳嘉鋒所述自難憑採。
  (二)依每15天為1 期，每1 萬元利息1500元之單利折算，被告陳
    嘉鋒借貸5 萬元予張小薇之月息為30％，年息即為360 ％，
    ；若以複利計算，則月息為32.25 ％，年息為2862.5% ，均
    逾民法所規定之年息20％上限甚鉅，核屬與原本顯不相當之
    重利無訛。再者，被告並非當鋪或其他民間正派放款業者，
    被害人張小薇若非有不得已之情事，豈會捨棄正常貸款管道
    ，接受上開苛刻條件，而向被告借款？此等情狀足認被害人
    張小薇係處於急迫狀態下，始以上揭嚴苛條件向被告陳嘉鋒
    借款。
  (三)綜上，本件事證明確，被告陳嘉鋒犯行堪以認定，應依法論
    科。
三、核被告陳嘉鋒所為，係犯刑法第344 條之重利罪。被告陳嘉
    鋒與真實姓名年籍不詳之成年男子就上開犯行有犯意連絡、
    行為分擔，應論以共同正犯。爰酌被告陳嘉鋒乘被害人急需
    用錢急迫之際，貸以金錢，並取得與原本顯不相當之重利之
    犯罪情節與所生危害程度，審理時雖終能坦承重利罪，就犯
    罪情節仍避重就輕之犯後態度及其素行等一切情狀，量處如
    主文所示之刑，並諭知易科罰金之折算標準，以示懲儆。被
    告陳嘉鋒與張小薇聯絡之上開行動電話及SIM 卡，被告於檢
    察官訊問時稱係為綽號小李之人交付其使用（見偵卷第100
    頁），則上開行動電話及SIM 卡是否係被告或共犯所有，並
    無證據可證明，況該行動電話及SIM 卡均未扣案，且現是否
    仍存在亦不明，為免將來執行之困難與所有權歸屬發生爭議
    ，爰不予宣告沒收。又扣案之被害人張小薇簽發之本票1 張
    ，係被害人張小薇所簽立供作借款債務質押之用，則被告陳
    嘉鋒取得前開本票，僅供作清償借款本息擔保之用，超過法
    定利息部分並無請求權，如被害人張小薇嗣後清償借款本息
    ，被告陳嘉鋒仍須將該本票返還，自難認該本票係被告陳嘉
    鋒所有且係因本件犯罪所得之物（最高法院92年度台上字第
    2923號判決意旨參照），故就前開扣案被害人張小薇所簽立
    之本票1 張，爰不予宣告沒收。
貳、無罪部分
一、公訴意旨另以：被告陳嘉鋒及上開真實姓名年籍不詳之成年
    男子基於剝奪人行動自由之犯意聯絡，夥同陳嘉鋒胞弟陳宏
    泰及友人藍維明，於98年11月17日下午15時30分許，由陳宏
    泰駕駛車號7475-VT 號自用小客車搭載陳嘉鋒、該姓名年籍
    不詳之人及藍維明前往桃園縣龍潭鄉○○路515 號4 樓501
    張小薇室住處，藉由其等人數上之優勢，將張小薇押上陳宏
    泰所駕駛之車輛，其後該姓名年籍不詳之人先行離去，陳嘉
    鋒、陳宏泰及藍維明則持續剝奪張小薇之行動自由，並逼迫
    張小薇籌錢還款。陳宏泰先將張小薇載往桃園縣龍潭鄉三林
    村清水坑30號要求張小薇之父親籌款未果，迄同日夜間22時
    許，張小薇撥打電話聯絡其室友連慧甄籌錢，因連慧甄警覺
    而報警處理，而於同日22時許在同鄉○○路與國聯街口之「
    萊爾富便利商店」經警查獲，因認被告陳嘉鋒、陳宏泰涉犯
    刑法第302條第1項之妨害自由罪嫌等語。
二、按犯罪事實應依證據認定之，無證據不得認定犯罪事實，不
    能證明被告犯罪者，應諭知無罪之判決，刑事訴訟法第154
    條第2 項、第301 條第1 項分別定有明文。又犯罪事實之認
    定，應憑證據，如未能發現相當證據，或證據不足以證明，
    自不能以推測或擬制之方法，作為裁判基礎（最高法院40年
    臺上字第86號判例意旨參照）。且認定犯罪事實所憑之證據
    ，雖不以直接證據為限，間接證據亦包括在內，然而無論直
    接證據或間接證據，其為訴訟上之證明，須於通常一般之人
    均不致有所懷疑，而得確信其為真實之程度者，始得據為有
    罪之認定，倘其證明尚未達到此一程度，而有合理之懷疑存
    在而無從使事實審法院得有罪之確信時，即應由法院為諭知
    被告無罪之判決（最高法院76年臺上字第4986號判例意旨參
    照）。又按刑法第302 條第1 項之妨害自由罪，原包括私禁
    及以其他非法方法剝奪人之行動自由而言，所謂非法方法，
    當包括強暴脅迫等情事在內，所謂剝奪人之行動自由，應以
    有具體行為，使人之行動喪失自由，方能成立（最高法院74
    年度臺上字第3404號判例參照）。
三、公訴人認被告陳嘉鋒、陳宏泰涉有上開犯行，無非係以證人
    張小薇、證人連慧甄之證述為其主要論據。訊之被告陳嘉鋒
    、陳宏泰堅詞否認有何妨害自由犯行，陳嘉鋒辯稱：當天是
    張小薇主動打電話說要伊錢，是張小薇拜託伊等載其去找其
    父親，之後伊等又帶其去吃飯，後來就被警察抓了等語、陳
    宏泰辯稱：當天陳嘉鋒有喝酒，伊才會開車載其去找張小薇
    ，伊不知道找張小薇何事，其間張小薇還有去上廁所等語。
    經查：
  (一)證人張小薇於警詢中指稱：伊在家中，開門就進來4 名男子
    ，其中1 名是借錢給伊之人，然後就問伊欠錢怎麼處理，叫
    伊一定要跟他們走，伊害怕對方3 個男生（借錢給伊之人先
    離開了），就上了對方的車，於是開車到伊父張金水位在桃
    園縣龍潭鄉三林村清水坑30號之工作地點要錢，但伊父沒錢
    ，於是又開到龍潭市區，在車上叫伊跟親友借錢，被告陳嘉
    鋒等都是站在伊旁邊監視，伊想離開但被告陳嘉鋒等一定要
    伊還一半才可以離開，在車上並無毆打伊或言詞恐嚇情事（
    見偵卷第41頁），伊在車上期間下車兩次，1 次是到伊父工
    作地點，另1 次是19時許在中興路的麵攤吃麵（見偵卷第43
    頁）云云。嗣其於檢察官訊問時稱：伊開門後，被告陳嘉鋒
    等靠過來對伊說：「你的借款到期了，叫你家人出面處理」
    ，伊認為被告陳嘉鋒等的意思是要伊上車，伊因為害怕，所
    以就上車，被告陳嘉鋒等在車上對伊說話語氣都很兇，並對
    伊說：「要不是你是女孩子，我早就打下去了」，伊因此感
    到很害怕云云（見偵卷第93-94 頁）。則依證人張小薇上開
    所述，其上車之原因，係因其心理害怕，尚非遭被告陳嘉鋒
    、陳宏泰等以強暴方式押其上車，至證人張小薇雖於檢察官
    訊問時稱：被告陳嘉鋒等人有對伊稱「你的借款到期了，叫
    你家人出面處理」之言詞，且恫稱「要不是你是女孩子，我
    早就打下去了」云云，查其於檢察官訊問時既未經具結，本
    即無證據能力，而不得執為被告等不利認定之依據，況證人
    張小薇於警詢中明確表示在車上並無言詞恐嚇情事，則其於
    檢察官訊問時陳稱：被告等恫稱「要不是你是女孩子，我早
    就打下去了」云云，是否屬實，已非無疑；至所稱被告等表
    示「你的借款到期了，叫你家人出面處理」，然該言語內容
    ，即難認為係不法惡害通知。又依證人張小薇所稱其籌措款
    項過程，被告陳嘉鋒等人均在旁監視，然其並未具體指明被
    告等人有何私行拘禁或剝奪行動自由之情，是證人張小薇所
    述既未具體指明被告陳嘉鋒等有何以非法方法剝奪其行動自
    由，自難為被告陳嘉鋒、陳宏泰不利之認定。
  (二)證人即報案人連慧甄於警詢中指稱：當時來了3 名男子要張
    小薇還錢，就將張小薇載走，之後伊打電話給張小薇，問張
    小薇現在的情況，張小薇說那3 名男子載其去找錢，之後晚
    上21時左右伊連絡張小薇，其暗示伊那些人不放其走，要伊
    報警處理等語（見偵卷第45-46 頁）；其於檢察官偵訊時又
    稱：房東告訴伊和張小薇有3 個人在門口堵伊等，伊在3 樓
    沒有下樓，張小薇出面與對方協商，張小薇（電話中）告訴
    伊被告等要求其今天一定要拿出12萬元，其聽起來很害怕，
    伊認為情況緊急，就問張小薇是否要報警，張小薇說「嗯」
    ，伊就報警云云（見偵卷第94頁）。則依證人連慧甄所述，
    其對張小薇如何上車及籌措款項等節，均未親自見聞，本即
    不得逕為不利被告等之認定。況且，證人連慧甄於檢察官訊
    問時稱「被告等要求張小薇拿出12萬元一節」，其未於警詢
    中提及，且張小薇於警詢、偵訊中亦未為相同之指訴，以及
    其與證人張小薇如何聯絡之狀況，張小薇表示是其連絡連慧
    甄的（見偵卷第41、94頁），連慧甄前揭所述卻表示是其打
    給張小薇的，是證人連慧甄所述與張小薇尚非一致，是否屬
    實，非無疑問。且其雖然指稱張小薇於電話中很害怕，惟此
    部分純屬連慧甄個人主觀之感受與臆測，何況縱然張小薇語
    氣呈現害怕狀態，原因多端，或出於無力清償債務，或出於
    誤認自己身陷危險，未必與其實際上行動自由是否遭剝奪有
    關，是證人連慧甄所述，亦難為被告陳嘉鋒、陳宏泰不利之
    認定。
  (三)衡諸現今社會實況，債權人向債務人催討債務時，夥同他人
    一同前往以壯自己聲勢，且於討債過程中，因憤怒生氣而態
    度不佳，以很兇之口氣要求債務人還錢，均屬常見之情，苟
    債權人並無對於債務人加諸其他具體之有形實力、或以其他
    加害之旨通知債務人，使債務人心生畏懼影響其意思決定之
    自由，自不得因債權人於討債之過程中有「人多勢眾、態度
    凶惡、語氣不好」等舉止，即謂債權人已對債務人施加強暴
    、脅迫之行為，而以妨害自由罪相繩。又衡情張小薇茍遭被
    告陳嘉鋒等剝奪行動自由，過程中既有與其父張金水會面以
    及在路邊麵攤吃麵之機會，豈有不伺機逃逸或暗示其父或他
    人報警求救之理？且依其與連慧甄所述，其尚可憑己意使用
    行動電話連絡親友，若被告陳嘉鋒等確有剝奪其行動自由之
    舉，必當防範張小薇以行動電話向外求救，何以仍容任張小
    薇使用行動電話？則被告陳嘉鋒、陳宏泰之行為或有失當，
    惟尚難遽認其等有何施用強暴、脅迫之非法行為，妨害張小
    薇自由，尚難逕以該罪責相繩。
  (四)公訴人雖聲請傳喚證人即現場查獲員警洪峻雄、盤建巖、證
    人即受理報案暨現場查獲員警鍾信賢，調查本案查獲經過、
    張小薇於被告陳嘉鋒等車內乘坐情形、張小薇於查獲時之情
    緒、言詞表示等節，惟本案查獲經過業據張小薇、連慧甄陳
    述綦詳，而車內乘坐情形及張小薇籌措過程亦非查獲員警所
    得知悉，另本件依證人張小薇本身之上開陳述，已無從認定
    被告等有妨害自由犯行，已如前述，則張小薇在被告等遭查
    獲時之情緒、即向員警所為之言詞內容，亦難據以為不利被
    告等認定之依據。況本院認此部分事證已明，爰無調查此部
    分證據之必要，附此敘明。
  (五)綜上所述，被告陳嘉鋒、陳宏泰所辯尚非全然無稽，公訴意
    旨所憑事證，客觀上未達於通常一般之人均不致於有所懷疑
    ，而得確信其為真實之程度，而有合理性懷疑之存在，自無
    從形成被告有罪之確信，此外，本院復查無其他積極證據足
    以證明被告2 人確有剝奪他人行動自由之犯行，自屬不能證
    明其犯罪，揆諸前揭說明，此部分均應諭知被告陳嘉鋒、陳
    宏泰無罪之判決。
據上論斷，應依刑事訴訟法第299 條第1 項前段、第301 條第1
項前段，刑法第344 條、第41條第1 項前段，刑法施行法第1 條
之1 第1 項、第2 項前段，判決如主文。
本案經檢察官林郁芬到庭執行職務。
中    華    民    國    99    年    12    月    31    日
                  刑事第七庭審判長法  官  鄭吉雄
                                  法  官  廣于霙
                                  法  官  毛松廷
以上正本證明與原本無異。
如不服本判決應於收受判決後10日內向本院提出上訴書狀，並應
敘述具體理由。其未敘述上訴理由者，應於上訴期間屆滿後20日
內向本院補提理由書( 均須按他造當事人之人數附繕本) 「切勿
逕送上級法院」。
                                  書記官  何伊羚
中    華    民    國    99    年    12    月    31    日

司法院資訊處製作；財團法人民間司法改革基金會備份。
